臺灣臺南地方法院刑事判決　　　　　　　95年度訴字第1733號
公　訴　人　臺灣臺南地方法院檢察署檢察官
被　　　告　壬○○
選任辯護人　黃厚誠律師
上列被告因偽造文書案件，經檢察官提起公訴（95年度偵續一字
第4 號），本院判決如下：
    主  文
壬○○行使偽造私文書，足以生損害於他人，處有期徒刑貳月，
如易科罰金以銀元佰元即新臺幣玖佰元折算壹日；民國八十七
年九月二十八日「伯爵大廈管理委員會區分所有權人（管委會）
會議記錄」出席人員簽名欄中，偽造之癸○○、辛○○署名各壹
枚，均沒收。又行使偽造私文書，足以生損害於他人，處有期徒
刑月，如易科罰金以銀元佰元即新臺幣玖佰元折算壹日；民
國九十年三月十日「伯爵大廈管理委員會會議記錄」出席委員簽
名欄中，偽造之癸○○、辛○○、甲○○、陳櫻妹署名各壹枚，
均沒收。
應執行有期徒刑肆月，如易科罰金以銀元佰元即新臺幣玖佰元
折算壹日，緩刑貳年；民國八十七年九月二十八日「伯爵大廈管
理委員會區分所有權人（管委會）會議記錄」出席人員簽名欄中
，偽造之癸○○、辛○○署名各壹枚，及民國九十年三月十日「
伯爵大廈管理委員會會議記錄」出席委員簽名欄中，偽造之癸○○、辛○○、甲○○、陳櫻妹署名各壹枚，均沒收。
    事  實
一、壬○○係臺南市○○路304 號「伯爵大廈」之住戶，明知行
    動電話基地台之設置是否具有危害性，為大廈全體住戶關切
    之重要議題，出租大廈頂樓供電信業者設置行動電話基地台
    ，應徵得住戶同意始得為之。詎壬○○為出租「伯爵大廈」
    頂樓供電信業者設置行動電話基地台，竟基於偽造文書之犯
    意，於(一)、民國87年9 月28日，明知該大廈住戶癸○○、辛○○2 人，均未參加由遠傳電信股份有限公司承租該大廈屋
    頂以設置行動電話基地台之區分所有權人會議，竟在「伯爵
    大廈管理委員會區分所有權人（管委會）會議記錄」出席人
    員簽名欄中，偽簽癸○○、辛○○2 人之署名各1 枚，作成
    不實之會議紀錄，持向遠傳電信股份有限公司行使，並以伯
    爵大廈管理委員會代表人名義，與該公司簽訂「行動電話業
    務基地台用地租賃合約」，足以生損害於癸○○等2 人；(二)
    、90年3 月10日復另行起意，明知該大廈住戶癸○○、辛○○、甲○○及己○○（原名陳英妹）等4 人，均未參加由和
    信電訊股份有限公司承租該大廈屋頂以設置行動電話基地台
    之區分所有權人會議，仍在「伯爵大廈管理委員會會議記錄
    」出席委員簽名欄中，偽簽癸○○、辛○○、甲○○及陳櫻
    妹（陳英妹之誤）之署名各1 枚，作成不實之會議紀錄，持
    向和信電訊股份有限公司行使，並以伯爵大廈管理委員會代
    表人名義，與該公司簽訂「行動電話基地台不動產借用契約
    」，足以生損害於癸○○等4 人。
二、案經癸○○、己○○（原名陳英妹）訴由臺灣臺南地方法院
    檢察署檢察官偵查起訴。
    理  由
甲、有罪部分
一、訊之被告壬○○雖否認前揭犯行，辯稱：上開「會議記錄」
    中住戶之姓名並非被告所書寫，且住戶姓名後方均記載「戶
    數」，顯見所謂之「會議記錄」，僅係表明大樓住戶之戶數
    ，被告並未偽造署押或偽造文書云云；惟查：
(一)、被告前揭犯罪事實，業據證人癸○○、甲○○、黃李秋懷（
    辛○○之妻）於本院審理中證述明確，核與告訴人指訴被偽
    簽署名之情節相符，並有上開「會議記錄」及行動電話基地
    台合約書在卷可稽。該「會議記錄」上所載住戶之姓名，均
    為被告所書寫等情，亦據被告於本院審理中供承不諱（見本
    院96年1 月11日準備程序筆錄第5 頁、96年5 月3 日審理筆
    錄第7 頁），其在最後審理期日翻異前供，否認書寫住戶姓
    名云云，應屬卸責之詞，顯非可採。
(二)、該2 張「會議記錄」之名稱，分別為「伯爵大廈管理委員會
    區分所有權人（管委會）會議記錄」及「伯爵大廈管理委員
    會會議記錄」，其上明確記載「會議主席」、「會議地點」
    、「會議時間」、「出席委（人）員簽名」、「會議結果」
    等事項，文件末並蓋用「伯爵大廈管理委會」印章及由被告
    簽名，依其記載內容以觀，顯屬會議之紀錄文件無訛，在「
    出席委（人）員簽名」欄內簽寫姓名，自係表示出席參與會
    議之意思；縱然90年3 月10日會議紀錄出席委員之姓名後方
    另載有「戶數」之文字，然此應屬出席人員代表多少住戶出
    席之記載，並不影響彼等「簽名與會」之法律上效力，被告
    未經癸○○等人之同意，擅自在「會議記錄」出席委（人）
    員簽名欄中書寫彼等之姓名，自有偽造之故意，其辯稱「僅
    為表明大樓住戶之戶數」云云，亦非可取。
(三)、被告雖又舉證人子○○到庭證稱：「大樓電梯年久失修，怕
    發生危險，有設立基地台籌措經費修繕必要，為此被告曾在
    大樓公佈欄張貼告示，記載住戶若有異議請在1 個月內口頭
    或書面提出，否則視為同意」等語，主張當時並無住戶出面
    表示異議，應認為已經同意；然查，公寓大樓住戶決定重要
    事項，本有一定之會議程序，被告自行張貼告示，僅屬其個
    人單方之意思表示，住戶並不因此而負擔任何法律上義務，
    即使未表示異議，亦無產生法律上擬制同意效果可言。告訴
    人癸○○等人既未出席前開會議，亦未同意或授權被告代理
    出席，則無論彼等是否對被告張貼之告示提出異議，被告均
    無權在「會議記錄」出席委（人）員簽名欄中簽寫彼等之姓
    名，實屬無疑。證人子○○之證詞，亦不足為有利於被告之
    認定。
(四)、按刑法上偽造文書罪，係著重於保護公共信用之法益，即使
    該偽造文書所載名義制作人實無其人，而社會上一般人仍有
    誤信其為真正文書之危險，仍難阻卻犯罪之成立（最高法院
    54年臺上字第1404號判例參照）。本件被告於90年3 月10
    日之「會議記錄」上，雖將「陳英妹」之姓名誤載為「陳櫻
    妹」，然僅姓名中間文字書寫錯誤，他人並非不能依該姓名
    之記載，而確定「伯爵大廈」住戶陳英妹（即己○○）之人
    別，被告既有偽簽陳英妹姓名之故意，所為復足以生損害於
    陳英妹本人，自不能因書寫姓名錯誤而免責。
(五)、綜上所述，本件事證明確，被告之辯解並非可採，犯行堪以
    認定，應依法論科。
二、法律修正：
(一)、被告行為後，刑法第41條有關易科罰金之規定，分別於90年
    1 月10日修正施行，及於94年2 月2 日修正公布、95年7 月
    1 日生效施行。其中：(1)、90年1 月10日修正前刑法第41條
    第1 項規定：「犯最重本刑為3 年以下有期徒刑以下之刑之
    罪，而受6 月以下有期徒刑或拘役之宣告，因身體、教育、
    職業或家庭之關係，執行顯有困難者，得以1 元以上3 元以
    下折算1 日，易科罰金。」，(2)、91年1 月10日修正施行之
    刑法第41條第1 項前段規定：「犯最重本刑為5 年以下有期
    徒刑以下之刑之罪，而受6 個月以下有期徒刑或拘役之宣告
    ，因身體、教育、職業、家庭之關係或其他正當事由，執行
    顯有困難者，得以1 元以上3 元以下折算1 日，易科罰金。
    」另依修正前罰金罰鍰提高標準條例第2 條（現已刪除）規
    定，就其原定數額提高為100 倍折算1 日，依其折算標準，
    應以銀元100 元以上300 元以下即新臺幣300 元以上900 元
    以下折算1 日。(3)、94年2 月2 日修正公布、95年7 月1 日
    生效施行之同條項則規定：「犯最重本刑為5 年以下有期徒
    刑以下之刑之罪，而受6 個月以下有期徒刑或拘役之宣告者
    ，得以新臺幣1,000 元、2,000 元或3,000 元折算1 日，易
    科罰金。」比較修正前後之折算標準，以91年1 月10日修正
    施行之刑法第41條第1 項前段規定最有利於被告，依刑法第
    2 條第1 項，自應適用該條項及廢止前罰金罰鍰提高標準條
    例第2 條規定，定其易科罰金折算標準。
(二)、有關數罪併罰定應執行刑部分，刑法第51條亦於94年2 月2
    日修正公布，95年7 月1 日生效施行，依修正前第51條第5
    款規定：「宣告多數有期徒刑者，於各刑中之最長期以上，
    各刑合併之刑期以下，定其刑期。但不得逾20年。」修正後
    同條款則規定：「宣告多數有期徒刑者，於各刑中之最長期
    以上，各刑合併之刑期以下，定其刑期。但不得逾30年。」
    兩相比較結果，仍以修正前之規定較有利於被告，依刑法第
    2 條第1 項前段，自應適用修正前第51條第5 款之規定，定
    其應執行刑。
三、論罪科刑：
(一)、核被告所為，係犯刑法第216 條、第210 條之行使偽造私文
    書罪，被告偽造癸○○、辛○○、甲○○及陳櫻妹（陳英妹
    之誤）之署押，為偽造會議紀錄之部分行為，其偽造會議紀
    錄後復持以行使，偽造之低度行為亦為行使之高度行為所吸
    收，均不另論罪；被告2 次行使偽造私文書之犯行，時間相
    隔2 年餘，顯係出於各別之犯意所為，應分論併罰，公訴人
    認屬連續犯，尚有未洽。
(二)、茲審酌被告為與電信業者訂約設立行動電話基地台，貪圖一
    時方便，未經告訴人癸○○等人同意，即在會議紀錄上冒簽
    彼等姓名，並持以行使訂約，其犯罪之動機、目的、手段、
    告訴人所受損害程度，及被告事後翻異供詞、否認犯行之態
    度等一切情狀，量處如主文所示之刑，並定應執行刑及諭知
    易科罰金之折算標準；被告在87年9 月28日「伯爵大廈管理
    委員會區分所有權人（管委會）會議記錄」出席人員簽名欄
    中，偽造之癸○○、辛○○署名各1 枚，及在90年3 月10日
    「伯爵大廈管理委員會會議記錄」出席委員簽名欄中，偽造
    之癸○○、辛○○、甲○○及陳櫻妹署名各1 枚，不問屬於
    犯人與否，均應依刑法第219 條規定沒收。
(三)、被告前未曾受有期徒刑以上刑之宣告，素行良好，有臺灣高
    等法院被告前案紀錄表在卷可稽，其為籌措大樓維修經費之
    公益事項，一時失慮而觸刑章，犯罪所造成之危害尚非重大
    ，經此科刑教訓，應知警惕而無再犯之虞，本院因認所宣告
    之刑，以暫不執行為適當，併予諭知緩刑2 年，以啟自新。
乙、不另為無罪諭知部分
一、公訴意旨另以：被告壬○○另於上開(一)、87年9 月28日「伯
    爵大廈管理委員會區分所有權人（管委會）會議記錄」出席
    人員簽名欄中，偽簽辰○○（乙○○之誤）之署名1 枚，(二)
    、90年3 月10日「伯爵大廈管理委員會會議記錄」出席委員
    簽名欄中，偽簽卯○○、丑○○、庚○○、丙○○、丁○○
    、戊○○等人之署名各1 枚，足以生損害於卯○○等人，因
    認被告此部分所為亦涉有行使偽造私文書罪嫌。
二、公訴意旨認定被告此部分行使偽造私文罪嫌，無非以被告坦
    承在「會議記錄」上冒簽卯○○等人之姓名為其論據；然此
    已為被告所否認，且查：
(一)、87年9 月28日「伯爵大廈管理委員會區分所有權人（管委會
    ）會議記錄」中辰○○（乙○○之誤）之署名，及90年3 月
    10日「伯爵大廈管理委員會會議記錄」中丙○○、丁○○之
    署名，是否出於偽造，公訴人並未提出任何具體事證以資證
    明，且乙○○已於95年11月16日死亡、丁○○已於89年8 月
    6 日死亡、丙○○則無法查知其年籍資料以傳喚訊問，分別
    有個人基本資料查詢結果及戶籍資料查詢申請表在卷可考，
    。被告是否確實未經授權而偽造彼等之署名，顯然無法證明
    ，依罪疑利益歸被告之原則，自應為有利於被告之認定。有
    關被告提出所謂乙○○之子巳○○及丁○○之女馮碧貞代簽
    之「同意書」部分，因該2 份同意書均非乙○○或丁○○親
    簽署，且文件日期記載91年9 月20日，已在被告前揭犯罪時
    間之後，顯與本件無關，併予敘明。
(二)、90年3 月10日「伯爵大廈管理委員會會議記錄」中庚○○之
    署名部分，因庚○○已於本院審理中即96年5 月18日死亡，
    無法傳訊，有個人基本資料查詢結果在卷可按；其於92年5
    月29日檢察事務官調查中雖供稱不知被告與電信公司訂約設
    立行動電話基地台之事（92年度發查字第647 號偵查卷第54
    頁）；然於93年1 月12日檢察事務官調查中，卻又表示被告
    曾經其同意簽署會議紀錄（92年度發查字第1594號偵查卷第
    45頁）等語，先後所供明顯不符，並不具有可信之特別情況
    ，依刑事訴訟法第159 條之3 第1 款反面解釋，自不得採為
    認定被告是否犯罪之證據，依罪疑唯輕原則，亦應為有利於
    被告之認定。
(三)、至於90年3 月10日「伯爵大廈管理委員會會議記錄」中卯○○、丑○○及戊○○之署名部分，被告確實經其3 人之同意
    授權，才代為簽名等情，已據卯○○、丑○○及戊○○於本
    院審理中證述屬實，自無所謂偽造之問題。
三、此外，復查無其他具體事證足認被告確有此部分偽造署名及
    行使偽造私文書犯行，應認被告此部分之犯罪不能證明；惟
    因公訴人起訴認與前開論罪科刑之行使偽造私文書2 罪間，
    分別有實質上一罪之關係，爰不另為無罪之諭知。
據上論斷，應依刑事訴訟法第299 條第1 項前段、刑法第2 條第
1 項、第216 條、第210 條、第219 條，民國94年2 月2 日修正
前刑法第51條第5 款、第41條第1 項前段，刑法第74條第1 項第
1 款，廢止前罰金罰鍰提高標準條例第2 條判決如主文。
本案經檢察官寅○○到庭執行職務
中　　華　　民　　國　　96　　年　　7 　　月　　12　　日
　　　　　　　　　刑事第九庭  審判長法　官   楊清安
                                    法  官   朱中和
                                    法  官   卓穎毓
以上正本證明與原本無異。
如不服本判決，應於收受後10日內向本院提出上訴狀（應附繕本
）。
      　　　　　　　　　　　　　　　書記官　方秀貞
中　　華　　民　　國　　96　　年　　7 　　月　　13　　日
附錄論罪法條：
刑法第210條
偽造、變造私文書，足以生損害於公眾或他人者，處5 年以下有
期徒刑。
刑法第216條
行使第210 條至第215 條之文書者，依偽造、變造文書或登載不
實事項或使登載不實事項之規定處斷。
